臺灣高等法院刑事判決　　　　　　　　100年度上易字第910號
　　上　訴　人　臺灣臺北地方法院檢察署檢察官
　　被　　　告　吳瑞龍
上列上訴人因被告竊盜等案件，不服臺灣臺北地方法院99年度易
字第3495號，中華民國100年4月8 日第一審判決（起訴案號：臺
灣臺北地方法院檢察署99年度偵字第23273 號；嗣於原審準備程
序進行中，被告就被訴事實為有罪之陳述，經原審告知簡式審判
程序意旨，並聽取當事人之意見後，原審合議裁定依簡式審判程
序進行），提起上訴，本院判決如下：
    主  文
原判決關於妨害公務罪部分暨定執行刑部分均撤銷。
吳瑞龍傷害人之身體，累犯，處有期徒刑捌月。
其他上訴駁回。
上開撤銷改判部分與上訴駁回部分所處之刑，應執行有期徒刑壹
年伍月。扣案T字型板手破壞器壹支、手套壹雙，均沒收。
    事  實
一、吳瑞龍前於民國96年間因竊盜案，經本院以96年度上易字第
    2840號判決處有期徒刑2年11月確定在案，並於99年9月10日
    執行完畢。詎其猶不知悔改，竟意圖為自己不法之所有，攜
    帶其所有客觀上足供兇器使用之T 字型板手破壞器等物，於
    99年10月4日凌晨4、5時許，在臺北縣永和市○○路284號前
    ，以自備之T型板手扳開黃國勝所有停靠於路旁車號9F-3377
    號自用小客車車門，進入車內再以前開工具破壞電門竊取得
    手，以供己用。嗣於同日上午7 時10分許，駕駛前開竊得之
    車輛，行經臺北市○○○○道旁時，不慎與駕駛另一自小客
    車之朱有田發生擦撞（無人受傷），因心虛逃逸，後又在萬
    美街與軍功路口與林國棟擦撞（無人受傷），適由值勤中之
    臺北市政府警察局交通警察大隊文山第一分隊員警陳志宗發
    覺，遂騎乘車牌號碼BCO-933 號警用機車鳴警報器追捕，在
    臺北市○○區○○路附近，因吳瑞龍紅燈停駛，陳志宗遂將
    前開警車停放於吳瑞龍所駕駛之車輛後方，趨前拍打吳瑞龍
    駕駛座車窗並要求其下車，詎吳瑞龍明知陳志宗係依法執行
    公務之員警，竟為逃避其追捕，基於妨害公務、毀損及傷害
    之犯意，倒車撞擊警車，致該警用機車前車頭大燈組、面板
    及前方左右警示燈掉落毀損，致令不堪用，足以生損害於臺
    北市政府警察局及當時騎乘警車值勤追捕之員警陳志宗；陳
    志宗見狀再喝令吳瑞龍下車，嗣陳志宗核對吳瑞龍所出示之
    身分證件時，吳瑞龍又以拳頭毆打陳志宗左胸，並跨上陳志
    宗所騎乘之警用機車欲逃逸因而撞擊陳志宗右膝，以致陳志
    宗受有胸部頓挫傷、左腕及右膝擦挫傷等傷害，經路人合力
    制止始將吳瑞龍逮捕；並扣得供上開竊盜所用之T 字型板手
    破壞器1支、手套1雙等物而查悉上情。
二、案經陳志宗訴由臺北市政府警察局文山第一分局報請臺灣臺
    北地方法院檢察署檢察官偵查後起訴。
    理  由
壹、程序部分
一、告訴合法性部分：按犯罪之被害人得為告訴，刑事訴訟法第
    232 條定有明文。又該條所謂之犯罪被害人，係指其法益因
    他人犯罪而直接受其侵害者而言。故凡財產法益被害時，該
    財產之所有權人固為直接被害人，即對於該財產有事實上管
    領力之人，因他人之犯罪行為而管領權受有侵害者，亦不失
    為直接被害人（最高法院83年度台上字第4939號判決意旨參
    照）。再按刑事訴訟法第232 條所謂犯罪之被害人，指因犯
    罪行為直接受損害之人。就財產犯罪言，所有權人固為被害
    人，即對於該財產事實上有使用監督之人，因他人之犯罪行
    為致其使用監督權受侵害者，亦不失為直接被害人。故物之
    借用人或承租人，對於借用物或租賃物雖無所有權，但既享
    有管理、使用或收益之權限，故予毀損，致其不能為使用收
    益時，該借用人或承租人，自得依法提出告訴（最高法院90
    年度台非字第97號判決意旨參照）。查本件遭毀損之上開警
    車固屬臺北市政府警察局文山第一分局所有，然當時騎乘警
    車之員警陳志宗對於該車有事實上管領力，乃事實上有使用
    監督權之人，被告倒車撞擊警車，該車之所有權人臺北市政
    府警察局文山第一分局及當時使用權人陳志宗自均為被害人
    ，各有獨立之告訴權。本件被告毀損警車，所有權人臺北市
    政府警察局文山第一分局雖以99年11月18日北市警文一分刑
    字第 09931315800號函明確表示不提毀損告訴（見臺灣臺北
    地方法院檢察署99年度偵字第 23273號卷，下稱偵查卷，第
    91頁），惟使用權人即員警陳志宗已於偵查中明確表示提出
    毀損告訴（見偵查卷第76頁），且並未撤回告訴，應認本件
    毀損部分已合法提出告訴。
二、證據能力部分：
    被告以外之人於審判外之言詞或書面陳述，除法律有規定者
    外，不得作為證據，刑事訴訟法第159條第1項固有明文；惟
    被告以外之人於審判外之陳述，雖不符同法第159條之1至之
    4 規定，而經當事人於審判程序同意作為證據，法院審酌該
    言詞陳述或書面陳述作成時之情況，認為適當者，亦得為證
    據。又當事人、代理人或辯護人於法院調查證據時，知有第
    159條第1項不得為證據之情形，而未於言詞辯論終結前聲明
    異議者，視為有前項之同意，同法第159條之5亦定有明文。
    查本判決所引用之各該被告以外之人於審判外之陳述（包含
    書面陳述）雖均屬傳聞證據，然被告於本院準備程序中表示
    無意見而不予爭執（見本院卷第33頁反面），亦未於言詞辯
    論終結前聲明異議，本院審酌上開證據資料製作時之情況，
    尚無違法取得及證明力明顯過低之瑕疵，認以之作為證據應
    屬適當，而其餘所依憑判斷之非供述證據，本院亦查無有何
    違反法定程序取得之情形，爰逕依刑事訴訟法第159條之5第
    2項規定，認前揭證據資料均有證據能力。
貳、實體部分
一、上揭犯罪事實，業據被告於警詢、偵訊、原審準備程序、本
    院準備程序及審理中坦承不諱（見偵查卷第8 至12、60頁，
    原審卷第24頁反面，本院卷第33頁反面、100 年7月5日審判
    程序筆錄第2至8頁），核與證人黃國聖、證人即告訴人陳志
    宗證述之情節大致相符，復有臺北市政府警察局文山第一分
    局扣押物品目錄表、臺北市政府警察局車輛尋獲及協尋電腦
    輸入單、贓物認領保管單、車號9F-3377 號自用小客車行照
    影本、車輛詳細資料報表、99年10月4 日萬方醫院甲種診斷
    證明書影本、臺北市政府警察局文山第一分局交通分隊A3類
    道路交通事故調查報告表、交通事故談話紀錄表、證物照片
    及現場照片數張、臺北市政府警察局文山第一分局99年11月
    18日函所附估價單影本及警用機車照片數張附卷可參（見偵
    查卷第17至22、33至37、39至45、47至57、91、94至101 頁
    ），足認被告上開任意性自白與事實相符，應可採信。本件
    事證明確，被告之犯行堪以認定，應依法論科。
二、新舊法比較：查被告於行為後，刑法第321條第1 項業於100
    年1月26日修正公布，於100年1 月28日生效施行。按行為後
    法律有變更者，適用行為時之法律，但行為後之法律有利於
    行為人者，適用最有利於行為人之法律，刑法第2條第1項定
    有明文。修正前之刑法第321條第1項原規定：「犯竊盜罪而
    有左列情形之一者，處六月以上、五年以下有期徒刑：一、
    於夜間侵入住宅或有人居住之建築物、船艦或隱匿其內而犯
    之者。... 六、在車站或埠頭而犯之者。」；而修正後刑法
    第321條第1項則規定：「犯竊盜罪而有下列情形之一者，處
    六月以上、五年以下有期徒刑，得併科新臺幣十萬元以下罰
    金：一、侵入住宅或有人居住之建築物、船艦或隱匿其內而
    犯之者。... 六、在車站、埠頭、航空站或其他供水、陸、
    空公眾運輸之舟、車、航空機內而犯之者。」，比較修正前
    後之規定，修正後該條項於第1 款刪除「於夜間」之文字，
    於第6 款增加「在航空站或其他供水、陸、空公眾運輸之舟
    、車、航空機內」之文字，擴大加重竊盜罪之適用範圍，使
    部分修正前原應適用普通竊盜罪論罪科刑之情形，於修正後
    改論以加重竊盜罪論罪科刑（但第3 款並無修正），並增加
    得併科罰金新臺幣10萬元之規定，比較修正前後之規定，以
    修正前之規定對被告較有利，是應依刑法第2條第1項前段規
    定，適用行為時之法律即修正前刑法第321條第1項，合先敘
    明。
三、論罪科刑：
  (一)按刑法第321 條第1項第3款之攜帶兇器竊盜罪，係以行為人
    攜帶兇器竊盜為其加重條件，此所謂兇器，其種類並無限制
    ，凡客觀上足對人之生命、身體、安全構成威脅，具有危險
    性之器械均屬之，且只需行竊時攜帶此種具有危險性之器械
    為已足，並不以攜帶之初有行兇之意圖為必要，亦即行為人
    攜帶兇器有行兇之可能，客觀上具有危險性，即為已足，至
    其主觀上有無持以行兇或反抗之意思，尚非所問（最高法院
    79年台上第5253號判例、74年度第3 次刑事庭會議決議意旨
    可資參照）。查被告於前揭時、地行竊時所攜帶之T 字型板
    手破壞器1 支，該等工具既能撬開堅固的汽車車門，其質地
    必均屬堅硬，客觀上顯足以對於他人之生命、身體構成威脅
    而具有危險性，屬刑法所謂兇器甚明。又按刑法第135條第1
    項之妨害公務罪，以行為人對於公務員依法執行職務時，施
    以強暴、脅迫，即足當之；所稱「強暴」，係指一切有形之
    物理力之行使而言，不問其係對人或對物為之，均包括在內
    ，並不限於對公務員身體直接實施暴力，凡以公務員為目標
    ，而對物或他人實施暴力因而產生積極妨害公務員執行職務
    者均屬之，此有最高法院82年度台上字第608 號判決意旨、
    84 年度台非字第333號判決意旨可資參照。
  (二)核被告上揭所為，係犯修正前刑法第321 條第1項第3款之攜
    帶兇器竊盜罪、刑法第135 條第1項之妨害公務罪、第354條
    之毀損他人物品罪及第277條第1項傷害罪。又被告於員警依
    法執行職務時，以上揭方式先後施以強暴，均係為逃避員警
    追捕之目的所為，係出於同一妨害公務之犯意而進行，並於
    密切接近之時地實施，其一行為復同時觸犯妨害公務罪、毀
    損他人物品罪及傷害罪，為異種想像競合犯，應依刑法第55
    條之規定，從一重之傷害罪論處。再被告所犯攜帶兇器竊盜
    罪與傷害罪間，犯意各別，行為互殊，應分論併罰。
  (三)本件被告有如事實欄所載之科刑及刑之執行紀錄，有本院被
    告前案紀錄表1份在卷可按，其於有期徒刑執行完畢後，5年
    以內故意再犯本件有期徒刑以上之罪，為累犯，應依刑法第
    47條第1項規定，加重其刑。
四、關於妨害公務罪、毀損他人物品罪及傷害罪部分（即撤銷改
    判部分）：
  (一)原審認被告罪證明確，予以論罪科刑，固非無見，惟：(1)按
    刑事訴訟法第232 條所謂犯罪之被害人，指因犯罪行為直接
    受損害之人。就財產犯罪言，所有權人固為被害人，即對於
    該財產事實上有使用監督之人，因他人之犯罪行為致其使用
    監督權受侵害者，亦不失為直接被害人。本件被告毀損警車
    ，該車之所有權人臺北市政府警察局文山第一分局及當時使
    用權人即員警陳志宗均為被害人，而員警陳志宗於偵查中明
    確表示提出毀損告訴，且並未撤回告訴，應認本件毀損部分
    已合法提出告訴，自應予以審理。原審以臺北市政府警察局
    文山第一分局已表示不提告訴，而就毀損部分，逕為諭知不
    受理判決，自有違誤。(2)刑法第135條之妨害公務罪，為3年
    以下有期徒刑、拘役或「3百元以下」罰金之罪；刑法第277
    條第1 項之傷害罪，為3年以下有期徒刑、拘役或「1千元以
    下」罰金之罪，是刑法第277條第1項之傷害罪屬較重之罪。
    本件被告所犯妨害公務罪、毀損罪與傷害罪間，屬一行為觸
    犯數罪名之想像競合犯，應從較重之刑法第277條第1項傷害
    罪論處，原審適用想像競合之規定後，論以刑法第135條第1
    項妨害公務罪，尚有未洽。(3)本件被告於員警追捕時妨害公
    務，竟倒車撞擊警車，並以拳頭毆打員警陳志宗左胸，跨上
    該警用機車欲逃逸因而撞擊陳志宗右膝，所為漠視法紀，影
    響員警執行公權力，並已危及執行勤務員警之人身安全，稍
    有不慎即可能造成重大傷害，其惡性非輕，原審僅論處有期
    徒刑6 月，量刑顯屬過輕，亦有未洽。檢察官執此提起上訴
    ，主張本件毀損部分已合法提出告訴，原審僅量處被告應執
    行有期徒刑1年4月，量刑過輕，並非允當等語，非無理由，
    原判決既有上開可議之處，自屬無可維持，應由本院將原判
    決關於此部分暨定應執行刑部分撤銷改判。
  (二)爰審酌被告前已有竊盜前科，有上開被告前案紀錄表1 份在
    卷可參，素行不佳，於員警依法執行盤查職務之際施以強暴
    行為，竟倒車撞擊警車，致該警用機車毀損，並以拳頭毆打
    員警陳志宗左胸，並跨上該警車欲逃逸因而撞擊陳志宗右膝
    ，以致陳志宗受有胸部頓挫傷、左腕及右膝擦挫傷等傷害，
    藐視執法人員，無視公權力之行使，所為漠視法紀，影響社
    會秩序，並已危及執行勤務員警之人身安全，稍有不慎即可
    能造成重大傷害，惡性非輕，惟考量被告犯後坦承犯行，且
    願意賠償被害人所受損害並已與被害人達成民事和解，犯後
    態度尚佳、非無悔意，並衡酌被告生活狀況、智識程度、犯
    罪手段及所生危害等一切情狀，量處有期徒刑8 月，以示懲
    儆。
五、關於攜帶兇器竊盜罪部分（即上訴駁回部分）：
  (一)原審認被告此部分罪證明確，係犯攜帶兇器竊盜罪，因而適
    用刑法第2 條第1項前段、第47條第1項、第38條第1項第2款
    、第3 項、修正前刑法第321條第1項第3款、刑法施行法第1
    條之1 等規定，並審酌被告前已有竊盜前科，有上開被告前
    案紀錄表1 份在卷可參，素行不佳，仍不思以正當方式獲取
    財物，為逞私慾，竟再竊取他人財物，造成他人財產之損失
    ，惡性非輕，並考量被告犯後坦承犯行，犯後態度尚佳、非
    無悔意，並衡酌被告生活狀況、智識程度、犯罪手段及所生
    危害等一切情狀，量處有期徒刑1年，暨以扣案之T字型板手
    破壞器1支、手套1雙，均係被告所有，供犯罪所用之物，業
    據被告供承明確，依法併予宣告沒收。經核認事用法俱無不
    合，量刑亦屬妥適。
  (二)檢察官上訴意旨以：被告正值青壯之年，有多項竊盜前科紀
    錄，經法院判刑確定並執行完畢，仍不斷重蹈法網，此次更
    於警方查緝時妨害公務，顯見其法治觀念薄弱，不務正業，
    且習於以非法之手段牟得財物，而有犯罪之習慣甚明，原審
    未為強制工作之諭知，無法收矯治之效，並非允當等語。惟
    按「十八歲以上之竊盜犯、贓物犯，有犯罪之習慣者，得於
    刑之執行前，令入勞動場所強制工作。」竊盜犯贓物犯保安
    處分條例第3條第1項定有明文。而保安處分係針對受處分人
    將來之危險性所為之處置，以達教化、治療之目的，為刑罰
    之補充制度。我國現行刑法採刑罰與保安處分雙軌制，係在
    維持行為責任之刑罰原則下，為協助行為人再社會化之功能
    ，以及改善行為人潛在之危險性格，期能達成根治犯罪原因
    、預防犯罪之特別目的。是保安處分中之強制工作，旨在對
    嚴重職業性犯罪及欠缺正確工作觀念或無正常工作因而犯罪
    者，強制其從事勞動，學習一技之長及正確之謀生觀念，使
    其日後重返社會，能適應社會生活。竊盜犯贓物犯保安處分
    條例第3條第1項規定：「十八歲以上之竊盜犯、贓物犯，有
    左列情形之一者，得於刑之執行前，令入勞動場所強制工作
    ：一、有犯罪習慣者。二、以犯竊盜罪或贓物罪為常業者」
    ，即係本於保安處分應受比例原則之規範，使保安處分之宣
    告，與行為人所為行為之嚴重性、行為人所表現之危險性及
    對於行為人未來行為之期待性相當之意旨而制定，而由法院
    視行為人之危險性格，決定應否令入勞動處所強制工作，以
    達預防之目的（最高法院91年度台上字第4625號判決意旨參
    照）。又該條所謂「有犯罪之習慣」係指對於犯罪以為日常
    之惰性行為，乃一種犯罪之習性，至所犯之罪名為何，是否
    同一，則非所問（最高法院94年度臺上字第6611號判決參照
    ）。經查，本件被告之前固有事實欄一所載竊盜之前案紀錄
    ，然與本案竊盜犯罪間，相距已有3 年之久，期間並無頻密
    犯罪情狀，尚難認其確有犯罪之習慣或因遊蕩或懶惰成習而
    犯罪，依比例原則，綜合被告所表現之危險性及對其未來之
    期待性等情以觀，本院認宣告有期徒刑1 年，已足以完全評
    價及論處其犯罪行為，並收遏止來日犯罪行為之效，尚無對
    被告施以強制工作保安處分之必要，原審判決因而不另為強
    制工作之諭知，尚無違誤。檢察官上訴意旨認被告有犯罪習
    慣而應宣告強制工作云云，為無理由，此部分之上訴，應予
    駁回。
六、定執行刑：
    被告先後所犯攜帶兇器竊盜罪與傷害罪間，犯意各別，行為
    互殊，為數罪，應依刑法第51條第5 款之規定，就本判決撤
    銷改判部分所處之刑，及與其他駁回上訴部分所處之刑，定
    其應執行有期徒刑1 年5月。另T字型板手破壞器1支、手套1
    雙，均係被告所有，供犯罪所用之物，業據被告供承明確，
    依法併予宣告沒收。
據上論斷，應依刑事訴訟法第368條、第369條第1項前段、第364
條、第299條第1項前段，刑法第135條第1項、第277條第1項、第
354條、第47條第1項、第55條、第51條第5款、第38條第1 項第2
款、第3項，判決如主文。
本案經檢察官田炳麟到庭執行職務。
中    華    民    國    100    年    7    月    19    日
                  刑事第十四庭審判長法  官  陳志洋
                                    法  官  謝靜慧
                                    法  官  梁耀鑌
以上正本證明與原本無異。
不得上訴。
                                    書記官  莊淑茹
中    華    民    國   100    年    7     月    20    日
附錄：本案論罪科刑法條全文
中華民國刑法第135條
對於公務員依法執行職務時，施強暴脅迫者，處3 年以下有期徒
刑、拘役或300元以下罰金。
意圖使公務員執行一定之職務或妨害其依法執行一定之職務或使
公務員辭職，而施強暴脅迫者，亦同。
犯前2項之罪，因而致公務員於死者，處無期徒刑或7年以上有期
徒刑；致重傷者，處3年以上、10年以下有期徒刑。
中華民國刑法第277條
傷害人之身體或健康者，處三年以下有期徒刑、拘役或一千元以
下罰金。
犯前項之罪因而致人於死者，處無期徒刑或七年以上有期徒刑；
致重傷者，處三年以上十年以下有期徒刑。
中華民國刑法第321條
犯竊盜罪而有左列情形之一者，處6月以上、5年以下有期徒刑：
一  侵入住宅或有人居住之建築物、船艦或隱匿其內而犯之者。
二  毀越門扇、牆垣或其他安全設備而犯之者。
三  攜帶兇器而犯之者。
四  結夥三人以上而犯之者。
五  乘火災、水災或其他災害之際而犯之者。
六  在車站、埠頭、航空站或其他供水、陸、空公眾運輸之舟、
    車、航空機內而犯之者。
前項之未遂犯罰之。
中華民國刑法第354條
毀棄、損壞前二條以外之他人之物或致令不堪用，足以生損害於
公眾或他人者，處2年以下有期徒刑、拘役或5百元以下罰金。